行　政　法　院　判　決　　　　　　　　　　　　　八十七年度判字第一○○一號
　　原　　　告　甲○○
　　被　　　告　經濟部中央標準局
右當事人間因新型專利異議事件，原告不服行政院中華民國八十六年十一月二十五日
台八十六訴字第四五七八五號再訴願決定，提起行政訴訟，本院判決如左︰
　　主  文
原告之訴駁回。
　　事  實
緣原告於民國八十三年四月二十八日以其「具防塵功能之動力鑿鑿頭固定結構改良」
主要係由一動力鑿座體、一彈簧裝置、一圓柱形套管、一圓形套圈、一扣件裝置、一
鑿頭與若干個鋼珠所組成；於動力鑿座體所環設之若干個圓孔構造中分別設置一鋼珠
後，再依序套設彈簧裝置、圓柱形套管及圓形套圈，以扣件裝置限制固定之。其特徵
在於鑿頭一端組裝插入動力鑿座體時，擠壓迫使各鋼珠均略向外滾動，而當插入端穿
過鋼珠至其頸部構造時，各鋼珠便順勢滾入並抵緊碰觸於頸部構造，達限制鑿頭鬆動
之功效；當欲卸下鑿頭時，則可略施力壓按住圓柱形套管使彈簧裝置亦隨之略呈壓縮
狀，促使各鋼珠之抵緊碰觸略為鬆弛後，即可順勢將鑿頭抽出，然後即可藉彈簧裝置
之彈性作用促使位其上方之各組合元件自動、快速地復歸原位；又藉圓柱形套管與圓
形套圈套合所形成之子母式套環結構，促使圓柱形套管內部構造更形緊密密合，不餘
空隙空間，而具有可絕對防止污泥、塵土或沙粒等雜資滲入鋼珠所在位置，或進入動
力鑿座體內等情，向被告申請新型專利，經該局編為第00000000號審查，准
予專利。公告期間，關係人陳木水以本案申請前已有相同之新型申請在先並經核准專
利，有違專利法第九十七條及第九十八條第一項第二款規定云云，檢具第00000
000號「破碎機六角頭之改良」新型專利案（以下稱引證案）公告及專利說明書影
本，對之提起異議。案經被告審查，為「本案異議成立，應不予專利」之審定。原告
訴經經濟部訴願決定將原處分撤銷，由原處分機關另為適法之處分。被告函請原告修
正申請專利範圍，原告未據辦理。被告重為審查，仍為「本案異議成立，應不予專利
」之審定，發給台專（判）○五○一七字第一四九八二六號專利異議審定書。原告
不服，提起訴願及再訴願，遞遭決定駁回，遂提起本件行政訴訟。茲摘兩造訴辯意
旨如次：
原告起訴意旨略謂︰一、首先，經比較行政院決定書中所據以為再訴願駁回之理由內
容與經濟部訴願決定書及被告專利異議審定書之理由內容，即可發現該局、部、院所
謂之訴願及再訴願，其實質除了照本宣科官官相護及欺民擾民外，對於民之所訴、民
之所願根本就完全係若無睹、充耳不聞。原告前此針對本案所提出之『答辯理由書
、訴願書及再訴願書』等，謹此一併作為本次行政訴訟之理由；先予陳明。二、其次
行政院決定書中所最可爭議之理由略以：「．．．。引證案與傳統習知六角鑿頭固定
結構之創作概念有突破性之不同點，而本案之鑿頭固定結構之創作目的、技術原理、
操作方式與達成功效與引證案之特徵皆相同，不具新穎性及進步性。至於本案之防塵
結構乃利用一圓柱形套管內套圓形套圈所形成之子母式套環結構，與前述鑿頭固定結
構並無整體不可分之特性，鑿頭固定結構非專利完整性所必須，．．．。」對此，原
告曾經不止一次地強調：本案「具防塵功能之動力鑿鑿頭固定結構改良」創作主體標
的技術內容及其所欲達成的目的功效，顧名思義，乃係針對傳統習用「鑿頭固定結構
」由於不具備防塵功能，致其鑿頭乃至於固定座極易受塵土滲漏侵入影響，而降低效
率甚至縮短使用壽命之缺失，加以改良而成的一種「比較傳統具有防塵功能的鑿頭固
定結構」；而引證案「破碎機六角頭之改良」創作主體標的技術內容及其所欲達成的
目的功效，則係針對傳統習用破碎機，其裝置破碎鑿以行強力震動破碎石塊、水泥牆
或地面之六角頭構件中，對於破碎鑿之穩定結合與安全性組合構造之改良而成之「比
較傳統具有安全效果的破碎機六角頭」。換言之，即本案創作之「鑿頭固定結構」與
引證案之「破碎機六角頭」同樣係承襲傳統習用結構中若干基本構件，並改良部份構
件及其組合型態之新型物品，而具有若干相同構造，乃在所難免。誠如引證案專利說
明書第六頁最後一段自白內容曰：「．．．本創作，其在使用之技術上或非嶄新，然
．．．因此而產生新的功效，．．．」般地，仍不失其為「新型」。然則該局、部、
院委員不肯客觀認清事實上，引證案組合結構中之「底座、承座乃至於六角孔之構件
」概均已揭露於習用第一代與第二代六角頭結構中（如專利說明書之所示者），而理
當「通知其申請人修正專利範圍，排除該第一代與第二代已見公開之習用技術，．．
．」；不但始終未見該局、部、院委員「依法行事」，更還扭曲事實，作假謊稱「引
證案，已揭露底座、承座及套筒之構件」，而強行迫使原告修正縮小申請專利範到僅
剩下「一圓柱形套管與一圓形套圈」之既無可供產業利用價值，更無申請專利必要之
窘境；三、本案所賴以達成防塵功能之藉由「圓柱形套管與圓形套圈構成之子母式套
環」，不但是一種必須附著於「鑿頭固定結構」上一起使用才有意義的防塵裝置，也
是一種一旦脫離主體形同廢鐵的防塵裝置，亦即係一種與主體間存在有利用上不可分
離之關係。因此，根本沒有道理要求原告刪除主體標的，僅餘單獨不能作用的構件﹖
誠如申請日及公告日皆晚於本案之新型公告編號第二八六六一八號（申請案號第00
000000號）「六角座結構」，係於「八十五年三月十九日」申請，公告於「八
十五年九月二十一日」，及公告編號第三二一○五○號（申請案號第0000000
0號追加一號）「六角座結構追加（一）」，係申請於「八十六年一月二十四日」，
公告於「八十六年十一月二十一日」第二件專利案結構，不也明顯地揭示有完全相同
於引證案之「底座、承座及套筒之構件，且在專利說明書圖式中，並揭示各鋼珠之位
置係分別位於承座構成六角孔之各頂角線上，使當破碎鑿置入其頸部之上卡制點恰卡
於鋼珠上，當鑿體動作而前進時，其下卡制點亦受鋼珠之卡制，此一設計，欲取出或
裝入破碎鑿時，只需將套筒往下壓至頂住扣環之位置，則此時套筒內預設之半圓凹部
即可對正鋼珠，使鑿體通過時，可使鋼珠後退而順利通過，及當置入鑿體時，將套筒
下壓至扣環位置，鋼珠對正凹部使鑿體通過到底，放鬆套筒則因彈簧自動將其頂昇，
令鋼珠保持在孔內，使鑿體之上卡制點卡於鋼珠上方．．．，藉套筒內的鋼珠卡制鑿
頭」等，而理當係要屬習用之技術，非其首創。是謹懇請鈞院指點其『創作目的、技
術原理、操作方式與達成功效』等，與本案乃至於引證案者，差別何在﹖被告乃至於
一再訴願機關既然連就事實真相作客觀判斷、實事求是之基本能力都乏善可陳，類此
既僵化之訴願體制，豈非形同虛設﹖四、綜上論點，被告及一再訴願機關，枉顧事實
、真相之認事用法，形同草菅國人權益，實難招原告之心服。謹依法提起行政訴訟，
訴請鈞院大人詳予審理、鑒核，迅即判決將再訴願決定、訴願決定及被告等所作違法
處分，均予撤銷等語。
被告答辯意旨略謂︰一、按本件於八十四年十一月八日台專（判）○五○一八字第一
四九六三○號異議審定書本局第一次審定時即認為本案引證案可證明本案申請前已有
相同之新型申請在先並經核准專利，不具新穎性。惟依訴願法第二十四條規定，訴願
之決定就其事件有拘束關係機關之效力，故本局乃依經濟部經（八五）訴字第八五六
二三三八二號訴願決定書之決定意旨，再函申請人修正申請專利範圍已經給予修正機
會，然原告逾限仍未修正，且該修正函（八五台專（判）○五○一七字第一三九五二
六號函）業經合法送達，有收件回執可稽，惟原告仍逾限未修正，則本局自依現有資
料審定。二、本件原告雖強調本案創作主要係針對傳統習用鑿頭固定結構不具防塵功
能．．．　而加以改良，則本案既係習用結構之改良，且原告於理由亦自承：本案創
作與引證案同樣係承襲傳統習用結構中基本構件．．．而具有「若干相同構造」．．
．故本案自應將習用構造排除在專利特徵之外（即將習用技術列在特徵之前言，而不
得列入專利特徵之內）。況且本案除圓柱形套管、圓形套圈等之防塵構造外，其他仍
係習用之結構，並無創新之處。本局前通知原告修正之理由亦係告知「本案申請專利
範圍之特徵應僅界定於此構造特徵，但不得變更實質」，並無如原告起訴理由所述「
要求再訴願人刪除主體標的、僅餘單獨不能作用的構件」，顯然原告對申請專利範圍
之撰寫認知有所誤解。故在未修正之情況下，本案仍應依原有資料審查，即引證案可
證本案主要技術內容不具新穎性，而審定異議成立，應不予專利。綜上所述，本局所
為本案異議成立，應不予專利之審定並無違法，本案原告之訴無理由，敬請駁回原告
之訴等語。
    理  由
按「凡可供產業上利用之新型，無下列情事之一者，得依本法申請取得新型專利：．
．．二、有相同之發明或新型申請在先並經核准專利者。．．．」專利法第九十八條
第一項第二款定有明文。本件原告於八十三年四月二十八日以其「具防塵功能之動力
鑿鑿頭固定結構改良」主要係由一動力鑿座體、一彈簧裝置、一圓柱形套管、一圓形
套圈、一扣件裝置、一鑿頭與若干個鋼珠所組成；於動力鑿座體所環設之若干個圓孔
構造中分別設置一鋼珠後，再依序套設彈簧裝置、圓柱形套管及圓形套圈，以扣件裝
置限制固定之。其特徵在於鑿頭一端組裝插入動力鑿座體時，擠壓迫使各鋼珠均略向
外滾動，而當插入端穿過鋼珠至其頸部構造時，各鋼珠便順勢滾入並抵緊碰觸於頸部
構造，達限制鑿頭鬆動之功效；當欲卸下鑿頭時，則可略施力壓按住圓柱形套管使彈
簧裝置亦隨之略呈壓縮狀，促使各鋼珠之抵緊碰觸略為鬆弛後，即可順勢將鑿頭抽出
，然後即可藉彈簧裝置之彈性作用促使位其上方之各組合元件自動、快速地復歸原位
；又藉圓柱形套管與圓形套圈套合所形成之子母式套環結構，促使圓柱形套管內部構
造更形緊密密合，不餘空隙空間，而具有可絕對防止污泥、塵土或沙粒等雜質滲入鋼
珠所在位置，或進入動力鑿座體內等情，向被告申請新型專利，經該局編為第000
00000號審查，准予專利。公告期間，關係人以本案申請前已有相同之新型申請
在先並經核准專利，有違專利法第九十七條及第九十八條第一項第二款規定云云，檢
具引證案公告及專利說明書影本，對之提起異議。案經被告審查，為「本案異議成立
，應不予專利」之審定。原告訴經經濟部訴願決定將原處分撤銷，由原處分機關另為
適法之處分。被告函請原告修正申請專利範圍，原告未據辦理。被告重為審查，以引
證案係包括底座、承座及套筒等構件組成，其破碎鑿之上下卡點受六鋼珠之均勻卡制
而獲得對衝擊力量的均勻承受，並以六鋼珠之可轉動裝置，減少磨擦損耗，令破碎鑿
動作順暢。引證案說明書第五、六頁及圖式第五、六圖揭示各鋼珠之位置係分別位於
承座構成六角孔之各項角線上，當破碎鑿置入，其頸部之上卡制點恰卡於鋼珠上，當
鑿體動作而前進時，其下卡制點亦受鋼珠之卡制；欲取出或裝入破碎鑿時，只需將套
筒往下壓頂住扣環之位置，則此時套筒內預設之半圓凹部即可對正鋼珠，使鑿體通過
時，可使鋼珠後退而順利通過，及當置入鑿體時，將套筒下壓至扣環位置，鋼珠對正
凹部使鑿體通過到底，放鬆套筒則因彈簧自動將其頂昇，令鋼珠保持在孔內，此時鑿
體之卡制點卡於鋼珠上方。引證案之技術內容與操作方式顯然與本案鑿頭一端組裝插
入動力鑿座體時，擠壓迫使各鋼珠均略向外滾動，而當插入端穿過鋼珠至其頸部構造
時，各鋼珠便順勢滾入並抵緊碰觸於頸部構造，達限制鑿頭鬆動之功效；當欲卸下鑿
頭時，則可略施力壓按住圓柱形套管使彈簧裝置亦隨之略呈壓縮狀，促使各鋼珠之抵
緊碰觸略為鬆弛後，即可順勢將鑿頭抽出，然後即可藉彈簧裝置之彈性作用促使位其
上方之各組合元件自動、快速地復歸原位之特徵相同，本案不具新穎性，乃依專利法
第九十八條第一項第二款規定，為本案異議成立，應不予專利之審定。原告不服，循
序提起本件行政訴訟，主張如事實欄所載之事實及理由，略以：本案創作主體標的技
術內容及所欲達成的目的功效，係針對習用「鑿頭固定結構」由於不具備防塵功能，
，致其鑿頭乃至於固定座極易受塵土之滲入影響，而降低效率，甚至縮短使用壽命之
缺失，加以改良而成之防塵結構；而引證案創作主體標的技術內容及其所欲達成之目
的功效，則針對傳統習用之破碎機，其裝置破碎鑿以行強力震動破碎石塊、水泥牆或
地面之六角頭構件中，對於破碎鑿之穩定結合與安全性組合構造之改良。二者結構中
若干基本構件相同在所難免，然本案產生新的功效，仍不失為「新型」。而本案所賴
以達成防塵功效，係藉由「圓柱形套管與圓形套圈構成之子母式套環」，必須附著於
「鑿頭固定結構」上一起使用，始有防塵裝置之意義，二者有主張不可分離之關係。
被告通知修正專利範圍，迫使原告修正至「一圓柱形套管與一圓形套圈」，既無可供
產業利用價值，更無申請專利必要之窘境，顯係濫用權利。又申請日及公告日皆晚於
本案之新型公告編號第二八六六一八號及第三二一○五○號之專利結構明顯揭示完全
相同於引證案之習用技術，被告仍准予公告，其認事用法不無違誤等語。查本件於再
訴願程序中經經濟部將有關資料函送國立交通大學機械系審查結果，認為：「一、本
案「具防塵功能之動力鑿鑿頭固定結構改良」之再訴願書所提出訴願理由主要認為引
證案（八十年八月二十一日公告之第00000000號專利案「破碎機六角頭之改
良」）與本案組合結構中均承襲傳統六角鑿頭之「底座、承座、及六角孔」等鑿頭固
定結構構件，而本案之防塵子母式套環與鑿頭固定結構存在有利用上不可分離之關係
，必須一起使用才有意義。二、有關引證案及本案與傳統習知六角鑿頭固定結構之主
要技術不同點為將固定鑿頭之卡榫由裸露在外改為封閉於一套筒內，並將習知六角鑿
頭以拔出或插入插銷方式來取出或裝入鑿頭改為以套筒之上下移動來取出或裝入鑿頭
。為配合此一設計，其結構之特徵點為：（一）卡榫（引證案及本案之鋼珠）之大小
必須縮小至能塞入座體（引證案之承座，本案之座體）上的開口（引證案及本案之圓
孔）內，且不會掉入座體中插入鑿頭處。依本案第四、第五圖組合剖面圖觀察，本案
座體上根本沒有開口，鋼珠乃直接嵌於鑿頭頸處，完全無法達到卡制之功效，該二圖
應修改。（二）套筒（引證案之套筒，本案之圓柱形套管）配合一彈簧裝置（引證案
及本案之彈簧）及兩阻擋件（引證案之兩扣環，本案之扣件裝置及近底部之凸緣構造
）可使套筒受彈簧之上推力而頂於上阻擋件（引證案之上扣環，本案之扣件裝置）下
方之固定位置，亦可透過下推套筒而壓縮彈簧，使套筒離開其固定位置，最遠不超過
下阻擋件（引證案之下扣環，本案之近底部之凸緣構造）之上方。（三）套筒之內壁
至少有兩凹部（引證案之半圓凹部及套筒下半部之凹部，本案之圓柱形套管之內緣壁
溝構造之上下兩凹部）及一凸部（引證案之半圓凹部及套筒下半部之凹部之間，本案
之圓柱形套管之內緣壁溝構造之凸緣），其中凸部高度略大卡榫之高度，用以在固定
鑿頭時抵住卡榫，使卡榫不會被鑿頭擠壓而掉出至套筒外；下凹部用以放置彈簧，而
上凹部則用於在將套筒下壓時，卡榫不再被前述之凸部所抵住而可退入上凹部，此時
可將鑿頭取出。三、綜上所述，引證案與傳統習知六角鑿頭固定結構之創作概念有突
破性之不同點，故應獲得專利保護。而本案鑿頭固定結構之創作目的、技術原理、操
作方式與達成功效與引證案之特徵皆相同，故不具新穎性及進步性。四、至於本案之
防塵結構乃利用一圓柱形套管內套設圓形套圈所形成之子母式套環結構組成，與習知
一般機具之防塵結構並無不同，亦可套設於傳統習知將卡榫裸露在外之六角鑿頭上，
故與本案申請專利範圍由第八行至第十五行之鑿頭固定結構並無整體不可分割之特性
。該鑿頭固定結構既非專利完整性所必須，自不應將其列入專利範圍。再訴願人（即
原告）欲利用他人之發明或新型之主要內容進行再發明（參見專利法第二十九條發明
專利之「再發明」及專利法第一百零五條「新型專利準用之」規定），本案專利說明
書之「創作說明」中自應標明本案為再發明，並說明與原專利案（第0000000
0號專利案）間之關係，以避免原發明人專利權受侵害，並減少爾後專利訴訟時之爭
議。本案再訴願人不修改創作說明或申請專利範圍後再重新申請，故依現有專利範圍
之內容審查應不予專利。」有該校8.19.交大研字第四○○四號函檢送之審查意見
書可稽。該審查意見對於本案，其鑿頭固定結構之創作目的、技術原理、操作方式與
達成功效，與引證案之特徵皆相同，不具新穎性與進步性及其防塵結構與習知之一般
機具之防塵結構並無不同，且此結構與鑿頭之結構並無整件不可分之特性等情，已詳
為說明。而該校為機械工業之學術研究機構，對於機械構造之理論及實務，難謂不具
權威性，所為之上開審查意見，具有鑑定之性質，自屬客觀可信，自得採為本件認定
事實，適用法律之依據。經核該審查意見與被告原處分及一再訴願決定所為之認定結
果，並無二致。從而原處分為「本案異議成立，應不予專利」之審定，揆諸首揭規定
，洵無違誤；訴願及再訴願決定遞予維持，俱無不合。原告起訴意旨難認有理由，應
予駁回。
據上論結，本件原告之訴為無理由，爰依行政訴訟法第二十六條後段，判決如主文。
中    華    民    國     八十七      年      五      月     二十八      日
                    行 政 法 院 第 二 庭
                                審 判 長 評  事      黃  綠  星
                                         評  事      廖  政  雄
                                         評  事      徐  樹  海
                                         評  事      彭  鳳  至
                                         評  事      黃  合  文
右  正  本  證  明  與  原  本  無  異
                                         法院書記官  蘇  金  全
中    華    民    國     八十七      年      五      月     二十九      日
